臺灣高等法院臺中分院刑事判決　　　　　　　　　九十二年度上訴字第二一○三號
　　上　訴　人
　　即　被　告　甲○○
　　選任辯護人　 林萬生
右上訴人因業務侵占等案件，不服臺灣彰化地方法院九十二年度易字第六八一號中華
民國九十二年九月十二日第一審判決（起訴案號：臺灣彰化地方法院檢察署九十一年
度偵續字第一三），提起上訴，本院判決如左：
    主      文
原判決撤銷。
甲○○連續意圖為自己不法之所有，而侵占對於業務上所持有之物，處有期徒刑拾月
。
    事      實
一、甲○○自民國八十六年七月間起受僱於彰化縣埔鹽鄉○○村○○路一二四之一號
    「建興五金工業股份有限公司」（下稱建興公司），自八十七年三月間起擔任會
    計工作，為建興公司經辦會計之人員，並負責向金融機構提領款項支付廠商請款
    及費用雜支，對於該公司控存現金部分具有業務上之持有關係，為從事業務之人
    。詎其因獲悉建興公司代表人乙○○長期身處大陸工廠，平日甚少機會返回台灣
    地區，而公司內實際掌管臺灣地區業務及帳目之陳素鳳（即乙○○之妻），亦未
    按月詳加核實帳簿支出，內部管理鬆散，遂認有機可乘，竟基於意圖為自己不法
    所有之概括犯意，自八十七年三月間起至八十八年六月間止（詳細時間如附表編
    號一至二十八所示），在上址建興公司內，利用其自建興公司銀行帳戶提領現金
    支出公司貨款及費用之機會，預先溢領較實際支付數額為高之現金，再將付款後
    所剩餘如附表編號一至二十八所示之差額，予以侵占入己。其中甲○○為求掩飾
    帳目差額，明知實際支出金額較少，竟於附表編號一至六所示時間，在其業務上
    所作成之現金支出傳票上，填載如附表編號一至六所示浮報金額之不實事項（附
    表編號二部分另將實際訂購二百只三祿圓刀，不實登載數量為三百只），並隨之
    記入建興公司日記帳簿內，顯足以生損害於建興公司之權益。嗣經陳素鳳於八十
    八年十月二十六日委請甲○○前往第一商業銀行領款時，察覺有異，乃深入追查
    建興公司帳目資料後，始查悉上情。
二、案經建興公司代表人乙○○訴請臺灣彰化地方法院檢察署檢察官偵查起訴。
    理      由
一、訊據被告甲○○對於右揭時地擔任告訴人建興公司會計人員及提領附表所示款項
    等情固坦承不諱，惟矢口否認有何業務侵占等犯行，辯稱：伊原係就讀資訊科系
    ，初出社會未久，對於會計帳目管理不甚清楚，均係聽從老闆娘陳素鳳之指示登
    載帳目，且伊自銀行領款回到公司後，扣除支應廠商貨款及費用開銷，均控存部
    分現金作為老闆娘陳素鳳家人及公司雜支使用，才會溢領較帳目支出為高之現金
    ，該部分差額並非伊所侵吞云云。然查：
（一）右揭事實，業據告訴代理人趙惠如律師、丁○○律師指訴明確，並經證人陳素
      鳳迭於偵訊及原審法院調查時證述無訛，復有現金支出傳票、帳冊影本、收據
      、估價單、銀行存提款紀錄等物在卷為憑。觀諸告訴人所提出之附表編號一至
      六部分相關帳目支出收據，與被告業務上所製作之現金支出傳票及公司帳冊內
      之記載，二者間確有數百元至二萬元不等之差額，其中附表編號二關於三祿圓
      刀之訂購數量記載為三百只，顯然迥異於廠商三祿工業股份有限公司出貨單上
      所載二百只之數量，當非出於一時無意之疏失遺漏，被告業務上登載不實事項
      之犯行已甚灼然，要不容其空言否認。雖被告辯稱：伊係資訊科系畢業，不熟
      悉會計科目之記載云云，惟前述現金支出傳票、帳冊等商業文書之填載，均未
      涉及繁複之財務會計報表，亦無公司資產、負債項目間如何平衡計算之問題，
      縱被告未曾受過專業會計訓練，對於必須據實填寫訂購數量、支出金額等基本
      注意義務豈能諉為不知？又何能僅因公司內部人員授意指示，即可免除其經辦
      業務人員前揭核實登載義務？況乎被告對於證人陳素鳳如何要求登載不實乙節
      ，並未能提出證據資料可憑。是被告徒憑自己並非會計相關科系畢業之事實，
      冀圖解免被告業務上登載不實事項或業務侵占之罪責，自非允洽，無足為採。
（二）又告訴人建興公司代表人乙○○於八十七年八月三日借支三千元、於八十八年
      二月七日借支一千三百元、八十八年五月三日借支一千五百元，被告在其所掌
      管之現金簿上均有註明「梁’Ｒ支出」或「預借現金」等文字，而家用、小孩
      學費及小孩零用之金額，被告亦均有在其記帳之小紙條上載明清楚，且依其記
      載金額均為千元以上之整數，並無零頭，有現金簿、帳戶交易明細表影本及被
      告製作之記帳小紙條在卷為憑，足見告訴人之代表人乙○○如有向公司借支款
      項以供家用或其他私人用途，被告亦均有特別予以記帳，且該部分係以整數支
      出，並非以零頭數目墊支。則被告辯稱公司支出與家用之帳目並未區分及乙○
      ○向伊取款均未登載云云，顯非實情。至於證人陳素鳳離家期間，係居住於其
      姐家中，不須支出生活費，且子女生活開銷則是由被告以銀行轉帳方式支付，
      再由子女持提款卡直接提領現金，並不須額外向被告拿取等情，業據證人陳素
      鳳證述綦詳。況被告於偵訊時自承：乙○○於陳素鳳離家時，即已對伊表示不
      能讓陳素鳳拿錢等語，則其對於證人陳素鳳私下向其索討生活費用之事，既非
      基於雇主乙○○所允許授權，理當更加謹慎為之，尤其附表編號一至二十八所
      示各項差額，大多均高達數萬元之譜，數額不菲，被告自應詳細登載各筆現金
      支出以供將來查帳說明之用。乃被告身為公司會計人員，就前揭所辯取用現金
      情形竟毫無任何證據可憑，悖離常情至極，被告既乏憑据，要難遽信其空言所
      辯「乙○○之妻及子女生活所需及就學之費用，有由公司帳戶支領，而未登帳
      情形。」云云為實在，否則此部分帳目被告既未登載，如何證明其確係家用之
      支出用途，豈非僅憑被告空口決定，其不合事理之常甚明。
（三）另被告雖聲請傳喚證人陳原忠，以證明證人陳素鳳確曾向其拿取現金供家用開
      銷，惟據證人陳原忠於原審法院到庭證稱：並未見過證人陳素鳳向被告拿取現
      金，且其負責掌管大陸地區工廠之帳目，對於臺灣地區公司帳並未過問等語，
      被告亦表示將現金交付予證人陳素鳳時，並無他人在場見聞云云。則被告自公
      司帳戶溢領金額在先，卻又無充足事證證明差額流向，僅一再辯稱係由證人陳
      素鳳及其家人取用款項，空言否認業務侵占犯行，自嫌無據，不足採信。又被
      告雖於本院又辯稱「附表編號一至六部分，其所制作之現金支出傳票及日記帳
      簿之記載相符，所不符者係告訴人所提出之收據與上開傳票及帳簿，而收據由
      告訴人提出，是否有將交易之全部收據提出殊有可疑，自不得僅憑其所提之收
      據與帳目記載不符，即認定被告有犯罪。」云云，然查證人陳素鳳於偵查中已
      明確供述附表編號一至六部分所提出單據係按支出日期，由被告訂好每份而存
      放一起等情，而被告亦於偵查中不否認編號二部分，建興公司僅向三祿公司訂
      購二百只三祿圓刀，總價四萬元，編號四部分，僅向太輪公司訂購太輪ㄇ型釘
      ，連同稅額，總價一萬二千六百元，而其於業務上作成之傳票及日記帳簿均為
      不實之浮報記載情事不諱，足見被告所辯不能根據收據認定其有侵占及登載不
      實云云，亦屬卸責之詞，要不足採信。
    綜上所陳，被告前揭所辯均有未洽，不足採信。本案事證已臻明確，被告犯行至
    堪認定。
二、核被告甲○○身為會計人員，將業務上持有之告訴人建興公司控存現金侵占入己
    且於業務上登載不實事項，所為係犯刑法第三百三十六條第二項之業務侵占罪，
    及第二百十五條之業務上登載不實文書罪，又被告所為多次業務侵占及業務上登
    載不實文書之犯行，均屬時間緊接，方法相同，各觸犯構成要件相同之罪名，顯
    係各基於概括犯意反覆為之，皆應依連續犯之規定論以一罪，並均依法加重其刑
    。至其所犯上開二罪間，有方法結果之牽連關係，應從較重之業務侵占罪論處。
    又公訴人就被告填載不實文書犯行，僅於犯罪事實欄中列舉附表編號二、四部分
    ，惟被告既均在附表編號一至六所示現金支出傳票及帳冊上浮報金額，核與廠商
    收據或出貨單、估價單上之實際支出記載有所落差，而有侵占差額之犯罪事實，
    自均另涉及業務上登載不實事項之犯罪。公訴人就附表編號一、三、五、六部分
    雖未予敘明觸犯被告業務上登載不實事項之旨，惟因此部分與記明起訴事實之附
    表編號二、四部分有連續犯之裁判上一罪關係，應為起訴效力所及，基於審判不
    可分原則，本院自應併予審理。又查商業會計法第七十一條第一款（修正前為第
    六十六條第一款）所指之帳冊，係指商業依法所應設置之帳簿而言，帳簿使用前
    應送主管稽徵機關登記、驗印，此觀諸所得稅法第十四條第二款、營業稅法第三
    十四條、貨物稅條例第二十二條、稅捐稽徵法第四十五條規定自明。如商業所登
    載使用者，非上述依法設置之帳簿，而係一般簿冊，縱有不實，非可成立該法上
    開之罪名（最高法院八十五年度台上字第二○八二號判決參照），本件上訴人所
    記載之帳冊等，未經主管稅捐稽徵機關登記、驗印，並非依法設置之帳簿，有該
    被告登載之現金支出傳票及日記帳可稽，自非屬商業會計憑證，被告尚無犯有商
    業會計法第七十一條第一款之填載不實會計憑證及帳冊罪，原審認上訴人罪證明
    確，予以論罪科刑，固非無見，惟查原審以被告所記帳之商業支出傳票係記帳憑
    證，屬商業會計憑證之一，而認被告所為尚犯有商業會計法第七十一條第一款之
    填載不實會計憑證及帳冊罪，尚有未洽。上訴人上訴意旨否認犯罪，雖無可取，
    惟原判決既有可議，即無可維持，自應由本院加以撤銷改判。爰審酌被告業務侵
    占次數頻繁，犯罪所得非微，且於偵審期間一再否認犯行，亦未與告訴人方面達
    成民事和解，犯後態度容有可議；惟被告前無不法紀錄，應係出於一時貪念而蹈
    犯刑章，而告訴人公司內部管理鬆散，財務帳冊均未按時查核比對，致令被告有
    可乘之機，對於本案業務侵占損失之擴大亦難辭其咎，並參以被告犯罪手段、所
    生危害、具有專科畢業學歷之智識程度等一切情狀，量處如主文第二項所示之刑
    ，以示懲儆。
三、公訴意旨另以：被告甲○○另於附表編號二十九所示時間，涉嫌以溢領現金方式
    ，將告訴人建興公司於銀行帳戶內之存款侵占入己，因認被告就此部分亦涉有業
    務侵占犯嫌等語。惟按犯罪事實應依證據認定之，無證據不得推定其犯罪事實，
    刑事訴訟法第一百五十四條第一項定有明文，經查：前揭附表編號二十九部分，
    因並無單據足供比對差額，證人陳素鳳（即告訴人代表人乙○○之妻）已表明不
    再追究，業據證人陳素鳳於九十二年四月二十八日偵訊時陳述明確；且觀諸告訴
    人方面所提出之附表，就該部分亦表明「單據不足，差額部分不列入計算」。是
    以附表編號二十九部分除證人陳素鳳片面說詞外，尚無積極證據可資參佐，且被
    告又堅決否認侵吞該部分之帳款，公訴人亦未能就該部分之侵占款項提出說明，
    而證人陳素鳳與告訴人代表人關係密切，又為告訴人公司在臺灣地區之實際管理
    人，證述目的亦無非在於追訴被告犯罪，自難徒憑此一證據即遽為不利被告之認
    定。此外，復查無其他積極證據足認被告確有公訴人所指之此部分犯行，不能證
    明其犯罪，惟公訴人認此部分如構成犯罪，與前述業經論罪科刑之附表一至二十
    八部分有連續犯之裁判上一罪關係，爰不另為無罪之諭知。
據上論結，應依刑事訴訟法第三百六十九條第一項前段、第三百六十四條、第二百九
十九條第一項前段、刑法第五十六條、第三百三十六條第二項、第二百十五條、第五
十五條，罰金罰鍰提高標準條例第一條前段，判決如主文。
本案經檢察官丙○○到庭執行職務。
中      華      民      國      九十三     年     二     月     三      日
                                   臺灣高等法院臺中分院刑事第十一庭
                                           審判長法　官  李  璋  鵬
                                                 法　官  胡  森  田
                                              法　官  蕭  錦  鍾
右正本證明與原本無異。
不得上訴。
                                                 書記官  蘇  昭  文
中      華      民      國　  九十三     年      二      月     三      日
                                                              　　　　　Ｆ
